最高法院民事判決　　　　　　　　　　　　　　　九十一年度台上字第一三一六號
　　上　訴　人　甲○○○
　　訴訟代理人　連炎昌律師
　　被 上訴 人　乙○○○
右當事人間請求返還借款事件，上訴人對於中華民國八十九年十一月十四日台灣高等
法院第二審判決（八十九年度上字第七九三號），提起上訴，本院判決如左：
    主  文
原判決廢棄，發回台灣高等法院。
    理  由
本件被上訴人主張：訴外人黃春德為代書，上訴人受僱於黃春德，黃春德先後透過上
訴人或自行於民國八十六年二月二十一日及同年四月二十三日，各向伊借款新台幣（
下同）九十萬元及八十萬元，合計一百七十萬元。詎黃春德所交付供清償借款之支票
，屆期提示均未兌現，期間除陸續清償十三萬元外，餘款一百五十七萬元經屢催均未
清償。嗣黃春德於八十八年五月二十日書立切結書保證分期償債，惟並未再為任何清
償，上訴人遂同意書立保證書保證：如債務人黃春德未依切結書內容履行債務，由上
訴人無條件償還其債務款項。爰本於連帶保證契約關係請求上訴人清償借款等情，求
為命上訴人給付一百五十七萬元並加計法定遲延利息之判決。
上訴人則以：伊僅代轉交系爭借款其中九十萬元予黃春德，其餘八十萬元，則由被上
訴人自行交付，本件借款與伊無關；被上訴人於向黃春德催索清償系爭借款未果，乃
率眾至伊住處，脅迫伊簽立保證書，伊已撤銷該保證契約之意思表示；系爭保證書未
依約定方式作成，難認已成立生效，伊不須負保證責任；且被上訴人因侵權行為而取
得之債權，伊亦得依民法第一百九十八條之規定，拒絕履行該保證債務等語，資為抗
辯。
原審維持第一審所為上訴人敗訴之判決，駁回其上訴，無非以：被上訴人主張黃春德
向其借款一百七十萬元，而所交付供清償之支票未獲兌現，尚餘一百五十七萬元未清
償，上訴人於八十八年六月二日書立保證書同意如黃春德未能依八十八年五月二十日
簽立之切結書內容還款，由上訴人無條件代其清償，而黃春德迄未依切結書內容還款
等情，業據提出切結書、保證書各一紙及支票二紙、退票理由單一紙為證，並為上訴
人所不爭執，堪信為真實。上訴人所辯其係遭被上訴人脅迫而簽立保證書；保證書未
依約定方式作成，難認已生效，上訴人不須負保證責任；且依民法第一百九十八條規
定得拒絕履行保證責任；上訴人有先訴抗辯權等語，均非可採。上訴人既已簽名按指
印同意書立保證書保證：如債務人黃春德未依切結書內容履行債務，由上訴人無條件
償還其債務款項，自應負保證責任。從而，被上訴人本於保證契約之法律關係，請求
上訴人給付本件保證之借款一百五十七萬元，並加計法定遲延利息，為有理由等詞，
為其判斷之基礎。
惟按稱保證者，謂當事人約定，一方於他方之債務人不履行債務時，由其代負履行責
任之契約，民法第七百三十九條定有明文。故必債務人之債務已到期而不履行時，保
證人才負履行責任，如債務人之債務尚未到期，保證人對該部分尚無代為履行之可言
。查上訴人所立之保證書，係保證黃春德依切結書內容履行債務，而黃春德所立之切
結書，雖承認積欠被上訴人一百五十七萬元，惟其履行方式為：「于民國八十八年十
月十五日起，每月以新台幣貳萬元正，分期至償還畢止」（見第一審卷第二一頁）。
則於本件訴訟中，黃春德之債務似未全部到期，依上開說明，上訴人對於尚未到期之
債務，尚無代為履行之可言。原審未加調查，遽為上訴人全部敗訴之判決，自有未洽
。上訴論旨，執以指摘原判決不當，求予廢棄，非無理由。
據上論結，本件上訴為有理由。依民事訴訟法第四百七十七條第一項、第四百七十八
條第一項，判決如主文。
中      華      民      國    九十一    年      七      月      五      日
                              最高法院民事第六庭
                                  審判長法官  吳  正  一
                                        法官  劉  福  來
                                        法官  鄭  玉  山
                                        法官  黃  義  豐
                                        法官  蘇  達  志
      右正本證明與原本無異
                                              書  記  官
中      華      民      國    九十一    年      七      月    二十四    日
